【裁判字號】    95,訴,161
【裁判日期】    951013
【裁判案由】    侵權行為損害賠償
【裁判全文】
臺灣板橋地方法院民事判決               95年度訴字第161號
原      告  乙○○○
                        1號
訴訟代理人  王坤成律師
            劉國斯律師
被      告  甲○○
                        2號
                        樓之8.
上列當事人間請求侵權行為損害賠償事件，經本院於民國95年9
月29日言詞辯論終結，判決如下：
    主  文
被告應給付原告新台幣玖拾壹萬零壹佰元及自民國九十四年十二
月八日起至清償日止，按週年利率百分之五計算之利息。
原告其餘之訴駁回。
訴訟費用由被告負擔十分之四，餘由原告負擔。
本判決於原告以新台幣參拾萬肆仟元預供擔保後，得假執行。
原告其餘假執行之聲請駁回。
    事實及理由
一、程序方面：
    本件被告未於言詞辯論期日到場，核無民事訴訟法第386 條
    所列各款情形，爰依原告之聲請，由其一造辯論而為判決。
二、原告主張：
    (一)被告於民國93年9 月2 日凌晨0 時24分許，駕駛車牌號碼
      Q6─3680號自小客車，沿劃有行車分向線（黃虛線）之臺
      北縣板橋市○○街由北往南方向行駛，行經永豐街與富山
      街口時，未遵守道路交通規則之規定跨越行車分向線，致
      與騎乘車牌號碼RQL ─541 號輕型機車之原告發生對撞，
      原告因撞擊力道過猛而彈飛起撞及上開被告所駕小客車之
      左前擋風玻璃，因此受有頭部外傷、骨盆骨折、薦錐骨折
      及左髖關節粉碎性骨折脫臼等傷害，並成為終身輕度肢障
      ，被告上開過失傷害之侵權行為事實，並經鈞院刑事庭認
      定無訛。
    (二)原告因被告之侵權行為受有下述之損害：
      1.醫療費用新台幣（下同）91,728元：原告於93年9 月2
        日至同年10月12日及自94年3 月12日至同年9 月23日期
        間，至台北市仁愛醫院接受治療及後續複診之醫療費用
        計66,518元。另原告於94年4 月25日至同年11月1 日期
        間，至台北縣板橋市健福中醫診所接受治療之醫療費用
        為25,210元。
      2.增加生活上需要費用計為3,792 元：原告赴醫就診之計
        程車車資為2,450 元。另原告所需之藥品、紙尿庫、添
        寧看護墊等醫護用品費用為1,342元。
      3.勞動能力減少之損害為1,176,744 元：
        (1)原告身體遺存障害之狀態及殘廢等級，分別為「一下
          肢縮短5 公分以上者」、「一下肢遺存假關節且有顯
          著運動傷害者」及「9 」、「8 」。依勞工保險條例
          第55條第3 款規定，同時適合殘廢給付標準表之第9
          等級及第8 等級2 項目，按其最高殘廢等級再升一等
          級即第7 等級給予之，則原告之殘廢等級應為7 ，給
          付標準日為440 日，喪失勞動能力之程度為69.21%。
        (2)原告係45年7 月10日生，於本件事故發生時年滿48歲
          2 月24日，距離勞動基準法所規定之勞工強制退休年
          齡60歲，尚有11年10月4 日。參諸行政院核定之勞工
          最低基本工資自86年10月16日起，每月為15,840元，
          則原告以11年為計算標準，每年得請求190,080 元，
          依照第一年不扣除中間利息之霍夫曼係數表，原告得
          請求勞動能力減少之損害金為1,176,744元。
       4.精神慰撫金1,000,000 元：因被告傷害行為，造成原
         告行動不便，出入困難，鬱鬱寡歡、夜夜失眠、痛苦
         異常，緣此，請求非財產損害賠償1,000,000元。
    並聲明：(一)被告應給付原告2,272,264 元，及自起訴狀繕本
    送達翌日起至清償日止，按年息百分之五計算之利息。(二)原
    告願供擔保請准宣告假執行。
三、查被告於93年9 月2 日凌晨0 時24分許，駕駛車牌號碼Q6─
    3680號自小客車，沿劃有行車分向線（黃虛線）之臺北縣板
    橋市○○街由北往南方向行駛，行經永豐街與富山街口，本
    應注意汽車在雙向二車道行駛時，應在遵行車道內行駛，而
    當時夜間有照明、天候及視距良好，路面為平坦柏油道路、
    並無缺陷或障礙物，依甲○○之智識能力，並無不能注意之
    情事，詎其竟疏未注意，跨越行車分向線行駛入對向車道，
    適有乙○○○騎乘車牌號碼RQL ─541 號輕型機車，未戴安
    全帽及未於夜間開啟機車頭燈，後座搭載李蘇瑤，沿永豐街
    由南往北方向駛來，以致甲○○所駕駛之前開自小客車左前
    車頭與乙○○○騎乘之輕型機車車頭對撞，乙○○○因撞擊
    力道過猛，而被彈飛起撞及甲○○上開小客車之左前擋風玻
    璃，因此受有頭部外傷、骨盆骨折、薦錐骨折及左髖關節粉
    碎性骨折脫臼等傷害之事實，為本院94年度交易字第116 號
    刑事確定判決所明白審認，此業經本院依職權調閱該刑事卷
    宗全卷查證屬實，並據原告提出刑事判決及診斷證明書之影
    本各1 份在卷可稽，則原告主張被告有過失傷害其身體之侵
    權行為，即堪信為真實。
四、按因故意或過失，不法侵害他人之權利者，負損害賠償責任
    。又不法侵害他人之身體或健康者，對於被害人因此喪失或
    減少勞動能力或增加生活上之需要時，應負損害賠償責任。
    再按不法侵害他人之身體、健康、名譽、自由、信用、隱私
    、貞操，或不法侵害其他人格法益而情節重大者，被害人雖
    非財產上之損害，亦得請求賠償相當之金額。其名譽被侵害
    者，並得請求回復名譽之適當處分。民法第184 條第1 項前
    段、第193 條第1 項、第195 條第1 項分別定有明文。查被
    告因過失不法侵害原告之身體，從而，原告依民法上開規定
    請求被告賠償，即屬有據，茲就原告請求賠償之損害，審究
    如下：
    (一)醫療費用部分：
      原告主張其因本件車禍受傷自93年9 月2 日起至同年10月
      12日止及自94年3 月12日起至同年9 月23日止之期間，至
      台北市仁愛醫院接受治療，計支出醫療費用計66,518元，
      並自94年4 月25日起至同年11月1 日期間，至台北縣板橋
      市健福中醫診所接受治療亦支出醫療費用為25,210元等情
      ，固據提出收據之影本36紙附於本院94年度板調字第242
      號卷第24-60 頁可憑。惟依上開收據所載，其中原告自付
      部分僅47,673元，其餘44,055元則為全民健康保險所給付
      。按全民健康保險法第82條規定：「保險對象因汽車交通
      事故，經本保險提供醫療給付者，本保險之保險人，得向
      強制汽車責任保險之保險人代位請求該項給付」；另依強
      制汽車責任保險法第30條規定：「保險人依本法規定給付
      之保險金，視為加害人或被保險人損害賠償金額之一部分
      ；加害人或被保險人受賠償請求時，得扣除之」。又全民
      健康保險法為保險法之特別法，依特別法優於普通法之原
      則，全民健康保險法第82條應優先於保險法第135 條、第
      103 條之規定而為適用，從而全民健康保險之被保險人因
      汽車交通事故，經全民健康保險提供醫療給付者，全民健
      康保險之保險人自得向強制汽車責任保險之保險人代位請
      求該項給付，而依前開強制汽車責任保險法第30條規定，
      在保險人給付保險金之範圍內，加害人或強制汽車責任保
      險之被保險人的損害賠償責任即因而解免，全民健康保險
      被保險人對於加害人之損害賠償求權亦因而喪失。從而原
      告所提出之醫療費用單據中屬全民健康保險給付之部分，
      即不得再向被告請求而應予扣除。是原告向被告請求之醫
      療費用應為47,673元。
    (二)增加生活上需要費用部分：
      原告主張其赴醫就診有支出計程車車資2,450 元，並因受
      傷有購買藥品、紙尿庫、添寧看護墊等醫護用品，支出
      1,342 元，合計3,792 元等情，業據提出收據之影本12紙
      、統一發票之影本5 紙附於本院94年度板調字第242 號卷
      第62-67 頁為證。本院斟酌原告因本件車禍受有頭部外傷
      、骨盆骨折、薦錐骨折及左髖關節粉碎性骨折脫臼等之傷
      害情事，確有搭乘計程車就醫，並購買紙尿庫、添寧看護
      墊等醫護用品之必要，此部分請求應予准許。
    (三)勞動能力減少之損害部分：
      1.查原告因本件侵權行為致受有頭部外傷、骨盆骨折、薦
        錐骨折及左髖關節粉碎性骨折脫臼等傷害，有如前述，
        經本院依原告之聲請函囑國立臺灣大學醫學院附設醫院
        對原告進行勞動能力有無減損之鑑定，經該院覆以：「
        ‧‧(二)鑑定當日檢查時，謝侯女士持單拐可以獨立行走
        ，略有跛行，自述左側腿部疼痛麻木，無法從蹲姿站立
        起身。實際檢查顯示，左側髖關節活動度彎區為150 度
        ，外展為50度，雖然較一般人之角度為小（彎區130-
        135 度、外展55-60 度），但與右側相比僅減少5 度。
        左下肢之肌肉力量，使用徒手肌力測試，皆可對抗阻力
        ，但自覺較左側力量差。左側下肢肌肉有輕微萎縮，兩
        側大腿周徑相差4-5 公分；兩側有長短腳，左腳較右腳
        短少約3 公分。‧‧謝侯女士原本從事之工作為餐飲業
        之雜工，需要長時間站立，並且負責打掃、洗碗等工作
        ，但並沒有太多負重或者搬運等活動，因此，判斷實際
        損失勞動能力為38.5% 較為適切。」，此有該院95年9
        月1 日校附醫秘字第0950003002號函附於本院卷第63-
        64頁可稽。則原告因本件侵權行為受傷所減少勞動能力
        之比率以38.5% 為適當。
      2.按喪失勞動能力之賠償金額，應就被害人受侵害前之身
        體狀況、教育程度、專門技能、社會經驗等方面酌定，
        不能以一時一地之工作收入為準（最高法院63年台上字
        第1394號判例意旨參照）。經查，原告為國小畢業，於
        本件交通事故發生時從事餐飲業，月薪約二萬餘元，業
        據原告陳明，以原告係受國小畢業之教育程度，並從事
        餐飲業，則原告陳明依行政院86年10月16日頒布施行最
        低基本工資每月15,840元為基礎計算其勞動能力，自無
        不當。
      3.又原告為45年7 月10日出生，業據原告陳明，參酌勞動
        基準法第3 條、第54條自請退休及強制退休之年齡，分
        別為55歲、工作25年以上及60歲，再審酌原告之年齡、
        車禍發生前已任職之職業及健康狀況等情事，認為原告
        之勞動年齡應可達60歲，亦即自原告受傷翌日（即93年
        9 月3 日）起算至60歲（即105 年7 月10日）止，計11
        年10月又7 日。原告僅請求自車禍發生之日起11年（即
        104 年9 月2 日）之勞動能力之損失，亦屬有據。原告
        自受傷翌日迄起訴狀繕本送達被告即94年12月7 日止計
        1 年3 月又5 日，為已到期之賠償，無庸扣除期前利息
        ，自起訴狀繕本送達翌日即94年12月8 日起至104 年9
        月2 日止，計9 年8 月又26日，則應依霍夫曼式計算法
        ，扣除以法定利率計算之中間利息，依此計算原告得請
        求勞動能力減損之損失為686,160 元（其計算方式為：
        (1)到期部分：15,840 X 15+15840 ≒31 X 5=240,155，
        240,155 X38.5%=92,460 ，元以下四捨五入，下同。(2)
        未到期部分：依年別百分之五複式霍夫曼計算法：
        15,840 X 12 X 38.5%=73,181，73,181 X7.588,628 +
        73,181 X（8 /12 ＋26/365）X （8.278,283-
        7.588,628）=593,700 ，92,460+ 593,700=686,160）
        。
    (四)精神慰撫金1,000,000 元部分：按慰撫金之多寡，應斟酌
      雙方之身分、地位、資力與加害之程度及其他各種情形核
      定相當之數額，其金額是否相當，自應依實際加害情形與
      被害人所受之痛苦及雙方之身分、地位、經濟狀況等關係
      決定之。查原告係45年7 月10日出生，於本件侵權行為發
      生時年48歲，國小畢業，從事餐飲工作，月收入約2 萬餘
      元，名下有機車2 部等情，業據原告陳明，另原告名下有
      房屋及土地各1 筆，亦有稅務電子閘門財產所得調件明細
      表1 份在卷可憑。被告係59年4 月25日出生，為本件侵權
      行為時年34歲，此有戶籍謄本一份附於本院卷第19頁可憑
      ，名下無恆產，亦有稅務電子閘門財產所得調件明細表1
      份在卷可憑。本院審酌上開兩造之年齡、教育程度、社會
      地位、資力等情形，並原告所受傷害情形匪輕，被告迄未
      與原告達成和解等情，認原告請求非財產上損害賠償
      1,000,000 元，猶屬過高，應以400,000 元為適當。
    (五)綜上，原告得請求被告賠償之金額應為1,137,625元 （
      47,673 ＋3,792＋686,160 ＋400,000=1,137,625）。
五、按損害之發生或擴大，被害人與有過失者，法院得減輕賠償
    金額或免除之。民法第217 條第1 項定有明文。又按機器腳
    踏車附載人員或物品，應依左列規定：‧‧五駕駛人及附載
    坐人均應戴安全帽。又按汽車行駛時，應依下列規定使用燈
    光：一、夜間應開亮頭燈。道路交通安全規則第88條第1 項
    第5 款、第97條第1 項第1 款分別定有明文。查本件被告雖
    有駕車侵入來車道行使之情事，但原告於本件事故發生時亦
    有夜間騎車未開亮頭燈，且未戴安全帽情事，此為原告所不
    爭執（見本院95年4 月14日言詞辯論筆錄），於本件損害之
    發生、擴大，顯與有過失。台灣省台北縣區車輛行車事故鑑
    定委員會鑑定意見，僅以被告違反系爭道路路權之歸屬，認
    原告駕車無肇事因素，自難拘束本院並資為原告有利之認定
    。本院審酌兩造肇事原因力之強弱與過失之輕重，認應減輕
    被告百分之20之賠償責任，較為合理。依此計算，原告得請
    求之金額應為910,100 元（1,137,625 X 80% =910,100）。
六、從而，原告依民法上開侵權行為之規定，請求被告賠償在
    910,100 元，及自94年12月8 日（即起訴狀繕本送達翌日）
    起至清償日止，按年息百分之五計算之利息，為有理由，應
    予准許。逾上開範圍之請求，為無理由，不應准許。
七、原告陳明願供擔保，聲請宣告假執行，經核其勝訴部分尚無
    不合，爰酌定相當擔保金額准許之。原告敗訴部分，其假執
    行之聲請已失所附依，應併予駁回之。
八、結論：本件原告之訴為一部有理由、一部無理由，依民事訴
    訟法第385 條第1 項前段、第79條、第390 條第2 項，判決
    如主文。
中    華    民    國    95    年    10    月    13    日
                  民事第二庭    法  官  陳麗玲
以上正本係照原本作成
如對本判決上訴，須於判決送達後20日內向本院提出上訴狀
中    華    民    國    95    年    10    月    13    日
                            書記官  陳玉心


司法院資訊處製作；財團法人民間司法改革基金會備份。
